臺灣高等法院刑事判決
111年度上訴字第1163號
上  訴  人  
即  被  告  李溢泓（原名李崑豪）



選任辯護人  趙元昊律師
            簡靖軒律師
上列上訴人因偽造有價證券案件，不服臺灣士林地方法院110年
度訴字第434號，中華民國111年1月19日第一審判決（起訴案號
：臺灣士林地方檢察署110年度偵字第2303號），提起上訴，本
院判決如下：
    主  文
上訴駁回。
    事  實
一、李溢泓（原名：李崑豪）於民國106年、107年間曾向葉俊廷
    借款，並先後開立本票數張作為擔保，因屆期未償還，葉俊
    廷遂於107年6月19日聲請裁定本票強制執行，經臺灣士林地
    方法院（下稱士林地院）以107年度司票字第5293號民事裁
    定准予強制執行後，李溢泓提起確認本票債權不存在之訴，
    經士林地院士林簡易庭以107年度士簡字第1264號審理（原
    由該院內湖簡易庭107年度湖簡字第911號受理，因認無管轄
    權而移由士林簡易庭續行審理），而李溢泓於上開民事訴訟
    中為求勝訴，基於意圖供行使之用而偽造有價證券之犯意，
    於108年1月24日前某時許，在不詳地點，以不詳方式、冒用
    葉俊廷之名義簽立發票日為106年11月4日、到期日為106年1
    2月4日、發票人為葉俊廷（Z000000000）、面額78萬元之本
    票（票號：TH0000000號，以下簡稱：本案本票）1紙，並在
    本案本票上「發票人」、「780000」、「柒拾捌萬元整」、
    「台北市○○區○○○○段00號二F」等處按捺指印各1枚（共4枚
    ）後，於108年1月24日（起訴書誤載為「16日」，應予更正
    ）15時50分許，在士林地院士林簡易庭第2法庭，以民事準
    備㈠狀繕本檢附本案本票影本而行使之，主張與葉俊廷前揭
    債權抵銷一事，足生損害於葉俊廷。
二、案經葉俊廷訴由臺灣士林地方檢察署檢察官偵查後起訴。
    理  由
一、證據能力
㈠、按被告以外之人於審判外之陳述，雖不符前4條之規定，而經
    當事人於審判程序同意作為證據，法院審酌該言詞陳述或書
    面作成時之情況，認為適當者，亦得為證據；當事人、代理
    人或辯護人於法院調查證據時，知有第159條第1項不得為證
    據之情形，而未於言詞辯論終結前聲明異議者，視為有前項
    之同意，刑事訴訟法第159條之5第1、2項分別定有明文。本
    判決所引用其他審判外之言詞或書面陳述，經本院於審判期
    日提示，並告以要旨後，檢察官、上訴人即被告李溢泓及其
    辯護人均未於言詞辯論終結前，就證據能力部分有所異議，
    本院復查無該等證據有違背法定程序取得或顯不可信之情狀
    ，依刑事訴訟法第159條之5第2項之規定，有證據能力。
㈡、本件認定事實所引用之非供述證據，與本案具有關連性，且
    無證據證明係公務員違背法定程式所取得，依刑事訴訟法第
    158條之4反面解釋，當有證據能力，且於本院審理時，提示
    並告以要旨，使檢察官、被告及辯護人充分表示意見，被告
    於訴訟上之防禦權已受保障，自得為證據使用。
二、訊據被告固坦承有於108年1月24日15時50分許，委由律師在
    士林地院士林簡易庭107年度士簡字第1264號確認本票債權
    不存在事件之言詞辯論程序中，以民事準備㈠狀提出本案本
    票影本，主張與告訴人葉俊廷之債權抵銷之事實，惟矢口否
    認有何偽造有價證券之犯行，辯稱：本案本票是因為我母親
    張鈺澐幫告訴人葉俊廷清償債務，從綽號「小康」處取得，
    本案本票上的筆跡不是我的，至於本案本票上會有我的指印
    ，是因為告訴人之前跟我有金錢上的往來，所以告訴人會有
    1、2張蓋我指印的空白本票，我需要錢時我會打電話跟告訴
    人說，告訴人會請朋友拿現金到洗車場給我，事後在補填空
    白本票上之金額，也可能是我與告訴人一起喝酒喝到不省人
    事，告訴人拉我手去蓋指印的，我沒有偽造本案本票等語。
    辯護人則辯以：告訴人確有透過被告向「小康」借錢，因告
    訴人未依約還款與案外人「小康」，被告在其母親張鈺雲的
    陪同下還款給「小康」，「小康」交付本案本票，告訴人在
    原審所述是虛偽證詞，且本案本票上的筆跡亦非被告筆跡，
    本案證據尚無法確認被告有偽造有價證券犯行等語。經查：
㈠、被告於106年、107年間曾向告訴人借款，並先後開立本票數
    張作為擔保，因屆期未償還，告訴人於107年6月19日聲請裁
    定本票強制執行，經士林地院民事庭以107年度司票字第529
    3號民事裁定准予強制執行後，被告提起確認本票債權不存
    在之訴，經士林地院士林簡易庭以107年度士簡字第1264號
    受理在案（原由該院內湖簡易庭107年度湖簡字第911號受理
    ，因無管轄權而移由士林簡易庭續行審理，下稱民事本票事
    件），而被告於108年1月24日15時50分許，在士林地院士林
    簡易庭第2法庭，有以民事準備㈠狀檢附本案本票影本，主張
    與告訴人之債權抵銷等情，業據被告供承在卷（見本院卷第
    86、180頁），並有士林地院107年度司票字第5293號民事裁
    定、確定證明書、民事準備（一）狀、本案本票影本（見10
    9他1061卷第7至9、11至13、15頁）在卷可佐，復經調閱上
    開民事卷宗影本核閱無誤，上開事實，堪以認定。
㈡、又本案本票並非告訴人所簽發一節，有下列證據可證：
　⒈本案本票上筆跡經士林地院民事庭送法務部調查局文書暨指
    紋鑑識實驗室鑑驗，結果如下：「本案本票上『葉俊廷』筆跡
    為甲類筆跡；103.7.7台新國際商業銀行印鑑卡原本1紙、98
    .6.30台北富邦銀行印鑑卡原本1紙、合作金庫商業銀行開戶
    資料原本2紙、106.1.16台灣中小企業銀行匯款申請書原本1
    紙、新光銀行開戶資料原本1份、100.2.17玉山銀行臺外幣
    開戶申請書原本1份、105.11.18台灣中小企業銀行印鑑卡及
    開戶資料原本1份、106.7-107.2台灣中小企業銀行匯款申請
    書原本3紙及取款憑條原本1紙；其上『葉俊廷』筆跡為乙類筆
    跡。鑑定結果：甲類筆跡與乙類筆跡筆劃特徵不同，研判應
    非同一人所書」等詞，有該局109年2月6日調科貳字第10903
    111240號鑑定書在卷足佐（見109他1061卷第17至18頁），
    堪認本案本票上發票人「葉俊廷」署名確非告訴人本人所親
    簽。
　⒉再者，本案本票上「發票人」、「780000」、「柒拾捌萬元
    整」、「臺北市○○區○○○○段00號二F」等處各有指紋1枚（共
    4枚），經送內政部警政署刑事警察局以指紋特徵點比對法
    鑑定，結果認：送鑑票號TH0000000本票1張，其上指紋4枚
    （編號1至4）比對結果，其中編號1、2、4指紋均與所附被
    告指紋卡之左拇指指紋相符，編號3指紋，因紋線欠清晰、
    紋線重疊、特徵不足，無法比對一節，亦有該局110年3月16
    日刑紋字第1100026262號鑑定書附卷可佐（見偵卷第39至43
    頁），足認本案本票上之指印並非告訴人之指印，而係被告
    之指印甚明。
　⒊本案本票上發票人「葉俊廷」署名、指印經送鑑定結果，均
    非告訴人所為，核與證人即告訴人於原審審理時證稱：本案
    本票我之前沒有看過，完全沒有印象，本案本票不是我簽發
    的，上面的指印也不是我本人的等語（見原審110訴434卷第
    97頁）相符，證人即告訴人前揭證述內容為真，堪以採憑。
    由上可知，本案本票既非告訴人所簽發，復無證據證明告訴
    人有事前同意或授權被告或第三人代為簽發本案本票，是以
    本案本票應屬偽造之本票無訛。
㈢、被告雖否認偽造本案本票，並以前詞置辯，惟本案本票應係
    被告所偽造，茲說明如下：
  ⒈本案本票係被告在其與告訴人前述民事本票事件訴訟中所提
    出，業經認定如前。而依卷附之民事準備㈠狀所載（見士簡
    卷第20頁），被告於前述民事本票事件準備程序時係主張：
    兩造結算金額，葉俊廷亦有向被告調取金錢，葉俊廷開立本
    案本票交付被告收執等語；而其於本案偵查中則供稱：當時
    葉俊廷跟我朋友，綽號「小康」借錢，「小康」總共借葉俊
    廷100多萬，有陸續還款，後來剩下70幾萬，葉俊廷拖了很
    久都沒有還，「小康」就來找我，我就去找我父母拿錢，我
    母親陪我去付這筆錢之後，拿回本案本票，本案本票在我母
    親身上，本案本票不是從葉俊廷那邊拿到的，在此之前我沒
    有看過本案本票等語（見109他1061卷第85、87頁），被告
    就如何取得本案本票先稱係告訴人開立後交付其本人，後又
    改稱係其母親幫告訴人償還借款，其母親從「小康」處取得
    ，被告先後供述已有不一致之情形，則被告上開辯解是否真
    實，要非無疑。
  ⒉被告於偵查中復供陳：本案本票係因為告訴人向「小康」借
    款100多萬元而簽發等語（見109他1061卷第87頁），倘其上
    開所述為真，衡諸常情理應會要求告訴人簽發與借款金額相
    當或高於借款金額之本票作為擔保，又豈會僅令告訴人簽發
    與借款金額不符78萬元之本案本票，已有違常情。再者，告
    訴人於原審審理時亦否認曾透過被告向他人借款等語（見原
    審110訴434卷第97頁），而被告迄今均無法提出該借款予告
    訴人之人供本院調查，實難認被告上開辯解可信。
  ⒊證人即被告之母親張鈺澐於偵查時固證稱：我有看過本案本
    票，我兒子（即被告）打電話給我，說告訴人向他人借錢，
    期限到了，告訴人沒有還，告訴人要被告先幫忙還，因為借
    錢的人不認識告訴人，被告就打給我，拜託我幫忙處理，我
    們總共湊了78萬元，我應該有湊30幾萬元，是我自己去郵局
    領的，一次領30幾萬，領完當天就跟被告一起去還，還款地
    點在便利商店，借錢的人、我、被告在場，該借款的人拿本
    案本票給我看，確定是告訴人簽的，我看到本案本票時連指
    紋都有，我才把錢給他，他把本案本票給我，後來我就跟被
    告說我先保管本案本票，等告訴人還錢後，我再把本案本票
    還給告訴人，（後又改稱）我說我去還錢一事，才發現剛才
    所述金額是錯的，因為當時要領比較多錢，當天是領65萬元
    ，不是方才所述的30幾萬元等語（見109他1061卷第95、97
    、103頁），觀諸證人張鈺澐所提之郵局內頁明細（見109他
    1061卷第107頁），其於106年12月4日固曾領款80萬元，然
    與其上開證稱臨櫃提領30幾萬元或65萬元均不相符，證人張
    鈺澐前開證述內容與其所提出之事證並不相符，是其上開證
    述內容是否可信，要非無疑。復參以被告於偵查時稱：（問
    ：你說是你母親拿出78萬元幫你還款，78萬何處來）答：我
    要問我母親，是我母親領了之後，我載我母親過去等語（見
    109他1061卷第87頁），亦與證人張鈺澐證述係其與被告共
    同湊78萬元一節亦不相符。佐以證人張鈺澐與被告係母子關
    係，堪認證人張鈺澐前揭證述內容係基於血親情誼而為迴護
    被告之詞，不足據為有利被告之認定。基上事證，被告辯稱
    本案本票係其拜託母親代償告訴人積欠「小康」之借款而取
    得本案本票一節並非可信。
  ⒋再本案本票「發票人」、「780000」、「柒拾捌萬元整」、
    「臺北市○○區○○○○段00號二F」等處各有指紋1枚（共4枚）
    ，其中3枚指紋均與被告左拇指指紋相符，業經認定如前。
    而本案本票雖有1枚指紋因故無法比對，但參以被告對於本
    案本票上之指印確係其指印，亦不否認，堪認上開本案本票
    上之指印4枚均為被告之指印無訛。被告雖辯謂：曾在空白
    本票上按捺指印後交付予告訴人云云，然此部分為告訴人所
    否認（見原審110訴434卷第95、96頁）；且就本案本票上筆
    跡與所捺指紋之先後關係，經本院將本案本票原本送請法務
    部調查局文書暨指紋鑑識實驗室鑑定，經以影像光譜比對儀
    檢查、3D數位影像顯微鏡檢查結果，依筆劃線線條與指紋紋
    線相交處之特徵，應依先寫字後捺印，有該局111年8月2日
    調科貳字第11103265060號函檢送鑑定書在卷足參（見本院
    卷第131至141頁），足認被告係在本案本票已載明發票金額
    、發票人地址、發票日期等事項，並簽署發票人「葉俊廷」
    署名後，始在本案本票上按捺其指印甚明，其前開所辯，要
    與事實不符，不足採信。
　⒌至於被告於本院審理時復改稱：我不知道為何上面指印是我
    的，可能是我之前跟他一起去喝酒喝到不省人事，告訴人拉
    我手在本案本票上按捺指紋云云，然本件被告迄今仍未舉證
    說明其所述告訴人有透過被告而向「小康」借款一節屬實，
    殊難想像告訴人究有何以被告指印充作本案本票發票人指印
    之動機，被告前開所辯，顯係隨訴訟進展而拼湊證據，更異
    辯詞，自無足採。
　⒍綜上各情，本案本票發票人欄位上既有被告指印，藉此表彰
    係發票人本人按捺指印，復係由被告於前述民事本票事件訴
    訟中自行提出，堪認本案本票確係被告偽造無訛。至本案本
    票上之字跡經送請內政部警政署刑事警察局鑑定係何人所書
    寫，固因無法取得與本案本票相近時期、相同書寫方式之原
    本而無法認定一節，有該局110年1月6日刑鑑字第109803670
    0號函在卷可查（見110偵2303卷第17至18頁），然上開鑑定
    結果僅係因無法取得與本案本票相近時期、相同書寫方式之
    原本供鑑定所致，是尚無從以此遽為有利被告認定之依憑。
㈣、綜上所述，本案事證明確，被告犯行，洵堪認定。至被告雖
    聲請傳喚證人即告訴人到庭作證，然證人即告訴人於原審審
    理時業已以證人身分傳喚到庭接受交互詰問，其證述之情節
    與客觀證據相符，待證事項已臻明確，已無再行傳喚調查之
    必要。另被告復聲請對其本人及告訴人進行測謊，實務上雖
    常藉助測謊鑑定以協助法院判斷被告或被害人陳述之憑信性
    ，惟測謊鑑定之證明力如何，尚有待進一步研求，故目前僅
    能作為法院審判心證上之參考資料，不宜作為認定被告犯罪
    事實之唯一或關鍵性證據。從而，測謊鑑定結果仍應在有其
    他客觀上可資信賴之積極或消極證據存在情形下，始能作為
    輔助或補強心證之用。本案本票確係被告所偽造，業經認定
    如前，被告所辯各節均無可採，是已無對被告及告訴人實施
    測謊，以判斷其等陳述憑信性之必要，被告及其辯護人此部
    分證據調查之聲請，亦無調查之必要，應予駁回，附此敘明
    。
三、論罪
㈠、被告行為後，刑法第201條第1項偽造有價證券罪雖於108年12
    月25日修正公布，並自同年月27日起施行，惟上開條文修正
    前、後之構成要件及自由刑之法定刑度均相同，僅就罰金刑
    部分依刑法施行法第1條之1第2項本文規定將罰金數額修正
    提高30倍，以增加法律明確性，並使刑法分則各罪罰金數額
    具內在邏輯一致性，是修正前後適用結果之罰金額度並無二
    致，無對被告有利或不利之情形，自不生新舊法之比較問題
    ，從而被告此部分犯行，應逕適用裁判時之規定。
㈡、是核被告上開所為，係犯刑法第201條第1項之意圖供行使之
    用而偽造有價證券罪。被告在本案本票偽造「葉俊廷」署名
    、指印之行為，係偽造有價證券之階段行為，而其偽造有價
    證券後復持以行使，其行使有價證券之低度行為，亦為偽造
    之高度行為所吸收，均不另論罪。
㈢、至公訴意旨雖認為被告係與真實姓名不詳之人共同偽造本案
    本票，由不詳之人偽造告訴人簽名等語，然仍無法排除係被
    告所為，或係被告利用不知情之人所為，且依卷內資料顯乏
    證據證明另有第三人就被告上開犯行有犯意聯絡、行為分擔
    ，是公訴意旨此部分論述容有未洽，附此陳明。
四、沒收說明
㈠、偽造之有價證券，不問屬於犯人與否，沒收之，刑法第205條
    定有明文。查本案本票1紙，屬偽造之有價證券，業經認定
    如上，且經偵查檢察官送鑑定後已返還士林地院民事庭，有
    臺灣士林地方檢察署110年7月19日士檢卓平110偵2303字第1
    109029790號函、原審公務電話紀錄在卷可參（見104偵2303
    卷第77頁，原審110訴434卷第125頁），堪認本案本票並未
    經檢察官扣押，爰依刑法第205條之規定，予以宣告沒收。
㈡、至本案本票上所偽造之「葉俊廷」簽名、指印，均屬偽造本
    票之一部分，已因本案本票之沒收而包括在內，自毋庸再為
    沒收之諭知，併此敘明。　　
五、駁回上訴之理由　　
㈠、原審以被告所犯事證明確，適用刑法第201條第1項之規定，
    並以行為人之責任為基礎，審酌被告因告訴人持其簽發之本
    票數紙向士林地院民事庭聲請裁定，為脫免自身債務，竟冒
    用告訴人名義，偽造本案本票1紙，並於前述民事案件提出
    本案本票主張抵銷而行使之，影響告訴人之權益，實屬不該
    ；兼衡其犯罪動機、目的、手段、素行，於本院審理時自陳
    二專畢業之教育程度、目前擔任保全、月薪約2萬元、離婚
    、家裡有父母之家庭經濟狀況（見原審110訴434卷第111頁
    ），未能坦然面對之犯後態度，暨迄今未取得告訴人諒解等
    一切情狀，量處有期徒刑3年2月；並就偽造之本案本票，予
    以宣告沒收，經核原審認事用法均無不當，量刑亦屬妥適。
 ㈡、被告提起上訴，否認犯行，所辯各節業經本院一一指駁如前
     ，從而，本件被告上訴，為無理由，應予駁回。
據上論斷，應依刑事訴訟法第368條，判決如主文。
本案經檢察官林思吟提起公訴，檢察官羅建勛到庭執行職務。
中　　華　　民　　國　　111 　年　　10　　月　　6 　　日
                  刑事第十九庭  審判長法　官  曾淑華
                                      法　官  黃惠敏
                                      法　官  李殷君
以上正本證明與原本無異。
如不服本判決，應於收受送達後20日內向本院提出上訴書狀，其
未敘述上訴之理由者並得於提起上訴後20日內向本院補提理由書
（均須按他造當事人之人數附繕本）「切勿逕送上級法院」。
                                      書記官  周彧亘
中　　華　　民　　國　　111 　年　　10　　月　　6 　　日
附錄：本案論罪法條全文
中華民國刑法第201條
意圖供行使之用，而偽造、變造公債票、公司股票或其他有價證
券者，處3年以上10年以下有期徒刑，得併科9萬元以下罰金。
行使偽造、變造之公債票、公司股票或其他有價證券，或意圖供
行使之用而收集或交付於人者，處1年以上7年以下有期徒刑，得
併科9萬元以下罰金。